---
title: "08 - Comunicação célula-célula"
format:
  html:
    toc: true
toc-depth: 3
execute:
  cache: false
---

## Motivação

A comunicação célula-célula (CCC) é um processo fundamental na regulação de funções biológicas em tecidos complexos. Em contextos fisiológicos e patológicos, como no desenvolvimento embrionário, resposta imune e progressão tumoral, as células trocam sinais por meio de interações entre ligantes e receptores. O avanço das tecnologias de transcriptômica de célula única possibilitou a inferência sistemática desses eventos de comunicação, utilizando a expressão gênica como proxy para abundância proteica. Neste tutorial, exploramos o uso da ferramenta LIANA para realizar uma análise robusta e comparativa de interações célula-célula com base em múltiplos métodos e recursos anotados.

## Contextualização

O pacote **LIANA** (Ligand-Receptor Analysis Framework) foi desenvolvido para facilitar essa tarefa ao integrar múltiplos algoritmos e recursos de interações ligante-receptor de forma padronizada. Com suporte nativo a objetos `Seurat` e `SingleCellExperiment`, LIANA permite a execução de métodos consagrados como CellPhoneDB, NATMI, Connectome, logFC, entre outros, utilizando bases como OmniPath, CellChatDB e Consensus. Além disso, oferece funções para agregação de resultados e geração de scores de consenso, promovendo maior robustez e confiança na inferência de eventos de comunicação celular.

## Ajustar ambiente e carregar pacotes

Nesta seção, vamos configurar o ambiente de trabalho e carregar os pacotes necessários. Isso inclui verificar e instalar o pacote `liana`, além de carregar bibliotecas como `Seurat`, `tidyverse` e `ggplot2`, que serão utilizadas em todas as etapas subsequentes da análise.

```{r}
#| warning: false

# Verifica pacotes
if (!requireNamespace("liana")) {
  remotes::install_github('saezlab/liana')
}

# Carregar pacotes
library(Seurat)
library(SeuratWrappers)
library(tidyverse)
library(ggplot2)
library(liana)

# Definindo diretório padrão
knitr::opts_knit$set(
  root.dir = "/home/oandrefonseca/Disciplinas/PPGBM0117.2025.1",
  verbose = FALSE
)

# Aumentar o limite de uso de memória
options(future.globals.maxSize = 10 * 1024^3) # 10 GB, por exemplo

```

## Carregando dados do projeto

Agora que o ambiente está configurado, carregamos o objeto `Seurat` que contém os dados de expressão gênica já processados e anotados. O uso de um objeto pronto permite focar diretamente na inferência de comunicação célula-célula, utilizando as anotações de tipos celulares para identificar emissores e receptores em potenciais interações.

```{r}

# Carregando um objeto Seurat já processado (pré-clusterizado)
seurat_object <- readRDS(file = here::here("data/seurat_annotated.RDS"))

```

```{r}
#| label: fig-umap
#| column: screen-inset-shaded
#| fig-align: center
#| layout-nrow: 1
#| warning: false

# Verificar os clusters
DimPlot(
  seurat_object, 
  group.by = "manual_annotation"
  )

```

## Preparando análise de comunicação

Com os dados carregados, damos início à etapa de preparação para a inferência de comunicação célula-célula. Aqui, exploramos os recursos e métodos disponíveis no pacote `liana`, que nos permitirão escolher diferentes bancos de interações e algoritmos para calcular os scores entre pares de tipos celulares.

### LIANA: Recursos

```{r}

show_resources()

```

### LIANA: Métodos

```{r}

show_methods()

```

## Calculando interações L-R

Após observar que recursos e métodos podemos utilizar, vamos aplicar a função `liana_wrap()` para realizar a inferência das interações ligante-receptor entre os tipos celulares anotados no objeto Seurat. Esta etapa é central para o pipeline, pois gera a matriz de interações com scores específicos por método.

```{r}

liana_object <- liana_wrap(
  seurat_object,
  idents_col = "manual_annotation"
  )

```

```{r}

liana_object %>% 
  dplyr::glimpse()

```


## Agregando resultados

Os resultados de múltiplos métodos podem variar. Para obter maior robustez, agregamos os resultados por meio de um rank de **consenso** utilizando `liana_aggregate()`. Essa abordagem permite priorizar interações que são consistentemente bem ranqueadas entre os diferentes algoritmos aplicados.

```{r}

liana_object <- liana_object %>%
  liana_aggregate()

```

## Visualizar conexões

Com os resultados agregados, passamos à etapa de visualização. Utilizamos a função `liana_dotplot()` para representar graficamente as interações priorizadas entre tipos celulares emissores e receptores. Esse tipo de plotagem facilita a interpretação das principais vias de sinalização inferidas no sistema biológico estudado.

```{r}
#| label: fig-dotplot
#| column: screen-inset-shaded
#| fig-align: center
#| fig-height: 12
#| fig-width: 8
#| layout-nrow: 1
#| warning: false

liana_object %>%
  liana_dotplot(
    source_groups = c("PRAME+ Tumor"),
    target_groups = c("CD4+ T cells / TCM-like", "CD8+ Cytotoxic T cells", "B cells"),
    ntop = 20) +
  ggplot2::theme(
    axis.text.x = element_text(angle = 90, hjust = 1, vjust = 0.5)
  )

```

::: {.callout-note}
Cada ponto representa uma interação ligante-receptor priorizada. O eixo Y lista as interações (ligante → receptor) e o eixo X mostra os pares de tipos celulares. O tamanho do ponto indica a especificidade da interação, enquanto a intensidade da cor representa a magnitude do sinal (score de expressão). Interações mais relevantes tendem a ser grandes e escuras.
:::

## Heatmap com interações por tipo celular

Para uma visão global da frequência de interações entre tipos celulares, geramos um heatmap utilizando apenas interações altamente ranqueadas (`aggregate_rank <= 0.01`). Essa visualização permite identificar padrões gerais de comunicação e potenciais hubs de sinalização no microambiente celular.

```{r}
#| label: fig-heatmap
#| column: screen-inset-shaded
#| fig-align: center
#| fig-height: 8
#| fig-width: 8
#| layout-nrow: 1
#| warning: false

liana_trunc <- liana_object %>%
  filter(aggregate_rank <= 0.01)

# Gerando visualização
heat_freq(liana_trunc)

```

::: {.callout-note}
Neste gráfico, a intensidade da cor representa o número de interações inferidas entre os tipos celulares do eixo X (emissores) e do eixo Y (receptores). Tons mais escuros indicam maior número de interações inferidas entre os pares. Essa abordagem é útil para destacar populações celulares com papel central na rede de comunicação.
:::

## Salvando o objeto anotado

```{r}

saveRDS(seurat_object, file = "data/seurat_annotated.RDS")

```
